臺灣高雄地方法院民事判決　　　　　　　100年度訴字第555號
原　　　告　黃嘉達
訴訟代理人　郭季榮律師
複代理人　　歐陽志宏律師
被　　　告　合作金庫商業銀行股份有限公司
法定代理人　劉燈城
訴訟代理人　孫漢文
　　　　　　黃懷德
上列當事人間第三人異議之訴事件，本院於民國100年5月16日言
詞辯論終結，判決如下：
  主  文
原告之訴駁回。
訴訟費用由原告負擔。
  事  實
一、原告主張：被告以債務人謝水木、謝伯忠積欠借款（下稱系
    爭借款）未還為由，聲請對其2 人所有，坐落高雄市○○區
    ○○段第2108至2112地號等5 筆土地，及第2110、2111地號
    土地上，暫編建號966 號未辦保存登記建物（下稱系爭建物
    ）強制執行，經本院執行處（下稱執行法院）以99年度司執
    字第53192 號清償債務強制執行事件（下稱系爭執行事件）
    受理在案。惟伊於民國96年10月間向謝伯忠承租上開5 筆土
    地養殖魚苗，約定租期自96年11月10日起至106 年11月9 日
    止，並由伊自行出資興建地上物即系爭建物。被告以系爭建
    物為債務人所有，聲請強制執行併付拍賣，伊自得依強制執
    行法第15條規定，請求排除對系爭建物之強制執行，並因系
    爭建物業經以77萬元拍定，爰起訴請求：本院99年度司執字
    第53192 號清償債務強制執行事件，關於系爭建物拍賣所得
    之77萬元應發還原告（原起訴請求撤銷系爭執行事件關於系
    爭建物之強制執行程序，嗣為聲明之變更）。
二、被告則以：伊就系爭借款，曾於92年10月29日持本院89年度
    拍字4445號拍賣抵押物裁定聲請強制執行，經執行法院以92
    年度執字第51071 號執行事件受理，查封上開5 筆土地及其
    上未保存登記建物，系爭建物當時已存在，足見並非原告事
    後起造；原告所提出之建造單據亦無法證明係其出資。故系
    爭建物應係謝伯忠所起造，非原告所有等語，資為抗辯。
三、按民事訴訟如係由原告主張權利者，應先由原告負舉證之責
    ，若原告先不能舉證，以證實自己主張之事實為真實，則被
    告就其抗辯事實即令不能舉證，或其所舉證據尚有疵累，亦
    應駁回原告之請求（最高法院17年上字第917 號判例參照）
    ；當事人於其利己事實之主張，除事實於法院已顯著，或為
    其職權上已認知者外，應負立證之責（最高法院18年上字第
    1685號判例參照）。再者，強制執行法第15條，所謂就執行
    標的物有足以排除強制執行之權利者，係指對於執行標的物
    有所有權、典權、留置權、質權存在情形之一者而言（44年
    台上字第721 號）。又房屋之原始取得，係指出資建築房屋
    ，不基於他人既存權利，而獨立取得房屋所有權而言（最高
    法院69年度台上字第1581號判決參照）。未辦理建物第一次
    所有權登記之建物，其所有權屬於出資興建之原始建築人；
    其主張原始取得建物所有權之人，自須證明出資興建之事實
    。如僅就原有建物為整建或改建，並非於原有建物外另增獨
    立建物，依民法第811 條規定，其所購買之磚、瓦、水泥等
    建材，既因附合於原有建物而成為該不動產之成分，無單獨
    所有權存在，亦自無足以排除強制執行之權利。本件原告主
    張：系爭建物為原告出資興建，應由其取得所有權；被告不
    得就系爭建物請求併付拍賣，故執行法院就系爭建物拍定之
    價金，應返還與原告等語，為被告所否認，並以前揭情詞置
    辯。按之上開說明，除其事實為法院職權上已知悉者外，自
    應由原告就其主張出資興建而原始取得系爭建物之事實，先
    為舉證。經查：
  (一)訴外人世樺畜牧有限公司（下稱世樺公司）於87年3 月27日
    邀訴外人謝伯潛、謝水木、謝伯忠擔任連帶保證人，並以上
    開5 筆土地共同設定本金最高限額4,000 萬元抵押權予被告
    ，借款3,000 萬元，約定借款期間自87年3 月27日起至88年
    1 月27日止。嗣世樺公司未遵期清償，經被告對世樺公司取
    得本院87年度促字第48123 號支付命令及確定證明書，持以
    聲請強制執行未果，經執行法院於91年10月23日核發89年度
    執字29061 號債權憑證（下稱系爭債權憑證）。被告續於92
    年間持系爭債權憑證及本院89年度拍字第4445號拍賣抵押物
    裁定聲請強制執行，經執行法院92年度執字第51071 號強制
    執行事件執行而無效果；於99年持系爭債權憑證向執行法院
    聲請執行拍賣抵押物，執行法院以系爭執行事件受理而查封
    、拍賣上開5 筆土地及系爭建物，於100 年1 月11日進行第
    3 次拍賣，由訴外人范姜秀娥、林清蘭以總價1683萬元拍定
    ，尚未交付賣得價金予債權人，且其中系爭建物之拍定價格
    為77萬元。經本院調閱該92年度執字第51071 號執行事件及
    系爭執行事件卷證明確。
  (二)依92年度執字第51071 號執行事件93年2 月10日查封筆錄，
    及路竹地政事務所93年3 月4 日函附未保存登記建物查封登
    記明細表、建物登記謄本、建物平面位置圖所示（另影印附
    於本院卷），查封當時，系爭2108至2110地號土地上有未保
    存登記豬舍，2111、2112地號土地上有未保存登記廠房，債
    務人稱豬舍、廠房自建、自用等語；未保存登記建物有Ａ棟
    至Ｎ棟。對照系爭執行事件99年5 月21日查封筆錄，及路竹
    地政事務所99年6 月14日函附未保存登記建物登記謄本、建
    物測量成果圖所示（另影印附於本院卷），系爭建物包括分
    散之4 棟建物，大部分位於2110地號土地上，小部分位於21
    11地號土地，測量成果圖上並記載「本案部分依據本所收件
    93年1 月6 日法字第40號建物測量成果圖轉繪（原案大部分
    建物已拆除）」等語，而足認與93年查封當時未保存登記建
    物之Ｉ、Ｌ、Ｍ、Ｆ棟位置及面積相同。
  (三)原告主張：其承租上開土地時，系爭建物雖有屋頂，但石棉
    瓦已破損不堪，無法使用，內部無任何設施；原告除拆除屋
    頂並改建使之成為堪用之建物外，另將建物左右兩側增建帆
    布蓋，使之成為密閉空間，內部規劃整建成數個養殖蓄水池
    ，並在蓄水池增設曝氣管、電燈照明等設備，成為堪供養殖
    使用建物等語，並提出照片5 張，及銘盛建材行、勇達工程
    行、「王明華」等出具之收據6 張為憑（本院卷50至58頁）
    ，及聲明證人即地主謝伯忠、施作蓄水池之林忠川、勇達工
    程行負責人宋勇達等。惟謝伯忠固證稱：上開土地上原來有
    10幾棟建物，口蹄疫後拆除至剩下系爭建物，旁邊是遮雨棚
    ；原告承租後有挖水池，屋頂因為久未使用崩塌，有再整修
    ，屋頂鐵架損害，整修約一半；原告出資委託我僱工，包括
    土木、建材、屋頂修繕等，原告自己僱工部分是水電工程及
    曝氣機部分；原告整修建物是原建物整建，並加蓋混凝土的
    水池等語（本院卷97至99頁），然原告陳稱委託謝伯忠僱工
    施作部分達50號餘萬元（本院卷121 頁），竟未能提出交付
    謝伯忠資金之證明，及據林忠川稱：是謝伯忠叫我做水泥工
    ，都聽謝伯忠指示，不認識原告，也不知是誰要養魚（本院
    卷97頁）；宋勇達稱：不認識原告；我到現場是整地，沒有
    進入建物內，只在外面施工，不知道建物之現況等語（本院
    卷119 至120 頁）；原告提出之收據，其上抬頭則為「田尾
    柏忠」、「田尾」或「謝伯忠」，不足認定實際出資僱工者
    為原告，均難據為原告曾出資之證明。況系爭建物於93年間
    經強制執行未果後，僅經整建，並非全部打除重建或增建，
    已如上所述。則原告出資整建之主張縱然屬實，其整修之屋
    頂石棉瓦、鐵架，及施作之混凝土養殖池、帆布蓋等建材，
    既因附合於原有建物而成為系爭建物之成分，無單獨所有權
    存在，按之上揭說明，亦無足以排除強制執行之權利。是原
    告主張就系爭建物有所有權，執行法院不應併付拍賣，請求
    交付系爭建物拍定之價金云云，核屬無據。
四、綜上，原告依強制執行法第15條規定，提起第三人異議之訴
    ，主張執行法院就系爭執行事件有關系爭建物拍賣所得價金
    77萬元，應發還原告，為無理由，應予駁回。又本件事證已
    臻明確，兩造其餘攻擊、防禦，核與終局判決不生影響，爰
    不予一一論述，附此敘明。
據上論結，原告之訴為無理由，依民事訴訟法第78條，判決如主
文。
中    華    民    國   100    年    5     月    31    日
                  民事第一庭法  官    謝肅珍
以上正本係照原本作成。
如對本判決上訴，須於判決送達後20日內向本院提出上訴狀。如
委任律師提起上訴者，應一併繳納上訴審裁判費。
中    華    民    國   100    年    5     月    31    日
                             書記官   陳掌珠